【裁判字號】    99,訴,3080
【裁判日期】    991221
【裁判案由】    損害賠償等
【裁判全文】
臺灣臺北地方法院民事判決              99年度訴字第3080號
原      告  戊○○
                        V 8.
            丁○○
            己○○
                        V 8.
兼前二人共同
法定代理人  乙○○
                        V 8.
原告共同
訴訟代理人  張致祥律師
複代理人    劉家華律師
被      告  庚○○
            丙○○
共      同
訴訟代理人  趙興偉律師
複代理人    趙懷琪律師
上列當事人間損害賠償等事件，本院於民國九十九年十一月三十
日言詞辯論終結，判決如下：
    主  文
被告庚○○應給付原告新臺幣拾萬元，及自民國九十七年四月二
十一日起至清償日止，按年息百分之五計算之利息。
被告應連帶給付原告新臺幣貳佰拾玖萬壹仟佰玖拾貳元，及自
民國九十七年四月二十一日起至清償日止，按年利率百分之五計
算之利息。
原告其餘之訴駁回。
訴訟費用由被告庚○○負擔二十分之一，餘由被告連帶負擔。
本判決第一項於原告以新臺幣萬仟元供擔保後，得假執行，
但被告庚○○如以新臺幣拾萬元為原告預供擔保，得免為假執行
。
本判決第二項於原告以新臺幣柒拾萬元供擔保後，得假執行，
但被告如以新臺幣貳佰拾玖萬壹仟佰玖拾貳元為原告預供擔保
，得免假執行。
原告其餘假執行之聲請駁回。
    事實及理由
一、原告起訴主張：
  (一)先位之訴部分：
    訴外人蔡昇峰（於民國九十七年六月二十三日歿）於九十七
    年二、三月間委託被告庚○○（蔡昇峰之姊），代為出售蔡
    昇峰名下臺北市○○區○○路三二五巷二四弄一五號二樓之
    不動產（下稱系爭房屋），並於房屋出售後，將賣屋款交付
    在美國之妻兒即原告等人。嗣庚○○於九十七年三月六日以
    價金二千一百五十萬元與訴外人趙大為、李培榮簽訂買賣契
    約，並於同年五月七日前完成交屋手續（原證三）。房屋賣
    得之價金除償還原房屋貸款五百萬元並扣除稅費及房屋仲介
    費用後，剩餘金額一千五百六十六萬二千七百六十二元於九
    十七年四月十八日匯入蔡昇峰帳戶。詎原告於九十七年八月
    十三日回臺灣申報蔡昇峰之遺產，發現被告庚○○將蔡昇峰
    帳戶內款項合計一千六百一十六萬二千元（其中包括賣屋尾
    款一千五百六十六萬二千七百六十二元）於九十七年四月二
    十一日匯出，除扣下十萬元自用外，其餘款項一千六百零六
    萬二千元於同日匯入被告丙○○（即蔡昇峰之母）臺灣銀行
    花蓮分行000000000000號帳戶內（原證四）。
    經原告詢問，被告丙○○及庚○○回覆：上開一千六百一十
    六萬二千元，其中一千三百八十七萬零六百零八元係償還蔡
    昇峰為購屋而向丙○○所借款項，剩餘差額二百一十九萬一
    千三百九十二元，係蔡昇峰贈與丙○○之養老金。然而，於
    九十七年蔡昇峰病危之際，被告丙○○（十九年八月一日生
    ）為七十八歲，已坐擁數千萬元之資產得以安享晚年；反觀
    被害人蔡昇峰三名兒女，於斯時分別僅為十九歲、十八歲及
    十七歲之稚齡，正需龐大教育及生活費用，又未成年，被害
    人蔡昇峰將款項遺留丙○○，而棄窮困之未成年子女於不顧
    ，有違常理。且原告等人於蔡昇峰病逝前，曾見蔡昇峰質問
    庚○○賣屋款之去向，顯見蔡昇峰對於賣屋款項之流向，亦
    有質疑。又被告丙○○上開匯款予蔡昇峰之款項，雖稱助其
    在美國購買房屋，實係贈與之意，詎料被告丙○○反悔而利
    用被告庚○○為蔡昇峰出售房屋取得款項之際，全數追討，
    將蔡昇峰帳戶內之款項一千六百零六萬二千元匯入丙○○帳
    戶，該金額遠超過丙○○匯款之金額。被告庚○○稱十萬元
    金額是其代蔡昇峰出售房屋之報酬云云，惟庚○○係蔡昇峰
    之姐，親屬間互助豈有報酬，更何況庚○○未依蔡昇峰之委
    託，將蔡昇峰在臺灣之財產交予原告等人，被告係侵奪蔡昇
    峰之財產，將蔡昇峰之存款轉入被告丙○○之帳戶，係故意
    不法侵害被害人蔡昇峰之財產權，並使蔡昇峰發生損害，應
    連帶負損害賠償責任。倘被告丙○○堅持撤銷原贈與蔡昇峰
    之一千三百八十七萬六百零八元，則原告同意與之抵銷，故
    被告尚應連帶給付原告抵銷後之差額二百二十九萬一千三百
    九十二元，並加計法定遲延利息。
  (二)備位之訴部分：
    被告丙○○倘堅持撤銷原贈與蔡昇峰之一千三百八十七萬六
    百零八元，則原告同意與之抵銷，但被告受領一千六百零六
    萬二千元扣除一千三百八十七萬六百零八元，尚有差額二百
    二十九萬一千三百九十二元，此部分仍屬無法律上之原因，
    致被害人蔡昇峰受有同額之損害，並由原告繼承系爭債權，
    原告等自得請求被告丙○○返還其所受利益（二百十九萬一
    千三百九十二元），並附加法定遲延利息。被告庚○○辯稱
    其受領十萬元係代蔡昇峰處理賣屋事宜之報酬等情，並非實
    在。況庚○○違反蔡昇峰之委託，甚且造成蔡昇峰鉅額損害
    ，自不得請求給付報酬，是被告庚○○係無法律上之原因而
    受有十萬元之利益，致被害人蔡昇峰受有同額之損害，應依
    民法第一百七十有條及第一百八十二條第二項不當得利之規
    定，返還其所受利益，並附加法定遲延利息，而由原告等繼
    承系爭債權。
  (三)對於被告抗辯之陳述：
  1.雖被告刑事侵占部分，經檢察官為不起訴處分，然不代表無
    民事上糾紛。
  2.雖蔡昇峰二子具備美國公民身份，然仍有龐大教養費用需支
    出，此亦為蔡昇峰於過世前要求原告乙○○向被告請求返還
    系爭款項之原因。
  3.被證二為蔡昇峰之筆跡，原告並不爭執，然證物二為剪接之
    證物。且依被告所言，蔡昇峰總共向丙○○借款美金四十五
    萬元，合計新臺幣一千三百多萬，豈有借款一千三百多萬卻
    騙稱原告乙○○僅需還款一千一百萬元。依蔡昇峰之真意，
    即明白只需償還丙○○一千一百萬元，其餘款項，並無贈與
    之意。
  4.被證五為蔡昇峰生前告訴被告丙○○要將錢分予兒媳，怎會
    變成將兒媳之金錢給予被告丙○○？明顯與蔡昇峰生前意思
    相違。
  5.被告辯稱蔡昇峰以打電話告知贈與之事，與經驗法則有違，
    且蔡昇峰因癌細胞移轉，自九十七年三月八日返美後即無法
    言語，故蔡昇峰不可能打電話告訴被告丙○○。被告九十九
    年六月二十四日答辯狀亦自承「蔡昇峰於九十七年四月間自
    美返台後已無法言語，而被告等赴美照顧蔡昇峰時，都是以
    書面方式進行溝通」。且蔡昇峰醫療期間需要支付龐大醫療
    費用，不可能贈與款項給丙○○。被告庚○○辯稱受領十萬
    元係委任報酬，亦非實在。且依被證二記載，蔡昇峰明白表
    示還款給丙○○一千一百萬元，並無將賣屋餘款及帳戶內存
    款贈與被告丙○○之意。
  6.被告辯稱：蔡昇峰書寫被證二之緣由，係因蔡昇峰於出售房
    屋後，要求被告庚○○配合欺瞞原告乙○○賣屋餘款僅為一
    千一百萬，並全數返還被告丙○○先前之借款，嗣後蔡昇峰
    於被告庚○○赴美探視時，再度書寫被證二內容以確認上情
    云云。惟查：被證二載明返還予母親借款為一千一百萬元，
    該手稿顯係在九十七年五月五日被告丙○○匯出美金十一萬
    元前所書寫，因在九十七年五月五日之前，蔡昇峰共向被告
    丙○○調借約三十四萬美金（即九十七年二月二十七日、三
    月六日及三月二十一日三度借款美金十一萬五百七十二‧九
    八元、十五萬元、八萬元），依水單匯率換算為新臺幣一千
    零五十一萬六千六百五十八元，約一千一百萬元。故蔡昇峰
    手稿方載明為「他知道我有還給媽媽一點大約1,100萬」等
    語，日期顯係在九十七年五月五日之前。而被告庚○○到美
    國之時間為九十七年五月二十八日至六月十七日，即在九十
    九年五月五日之後，當時因丙○○在九十七年五月五日匯給
    蔡昇峰最後一筆美金十一萬元，使總借款金額為一千三百八
    十七萬零六百零八元，若依一般常情，豈有借一千三百八十
    七萬元，要騙稱只還一千一百萬元，此顯不符常理，又果真
    在九十七年五月二十八日庚○○到美國時要欺騙原告等人，
    不也應該以賣屋一千三百多萬元方符合道理，被告此部分辯
    解與事實不符。正因被證二蔡昇峰明白表示只要償還母親一
    千一百萬元借款而已，剩餘款項皆屬蔡昇峰之款項，並無贈
    與之意思，且若依被告所辯，蔡昇峰只要在被證二寫上還款
    一千六百萬元，不是更可以順理成章欺騙原告等人，而杜原
    告之口，由此可知被告等二人確實有侵害蔡昇峰遺產、不當
    得利之情事，乃杜撰上開不實情事。
  (四)並聲明：1.先位聲明：(1)被告應連帶給付原告二百二十九萬
    一千三百九十二元，及自九十七年四月二十一日起至清償日
    止，按年息百分之五計算之利息。(2)願供擔保，請准宣告假
    執行。2.備位聲明：(1)被告丙○○應給付原告二百一十九萬
    一千三百九十二元，被告庚○○應給付原告十萬元，及均自
    九十七年四月二十一日起至清償日止，按年息百分之五計算
    之利息。(2)願供擔保，請准宣告假執行。
二、被告抗辯略以：
  (一)出售系爭房屋之原因，係因九十七年間蔡昇峰擬在美國購屋
    ，但因臺灣資產尚未能處分，故先向丙○○借款以周轉購屋
    資金。由丙○○將外幣定存解約後，陸續匯款給蔡昇峰。蔡
    昇峰則委由庚○○代理處理系爭房屋出售事宜及後續資金處
    理。蔡昇峰生前囑託並指示被告庚○○應將結餘之售屋款及
    該帳戶內款項，扣除答應給予庚○○代為處理之酬勞十萬元
    之後的全數金額，均轉匯給母親即被告丙○○，故庚○○於
    九十七年四月二十一日即依照蔡昇峰之指示，將款項轉匯至
    被告丙○○臺灣銀行花蓮分行帳戶內，以上內容均經臺灣臺
    北地方法院檢察署檢察官調查並將被告為不起訴處分（九十
    八年度偵字第一一二一七號，見被證一），查證屬實，是原
    告於起訴狀內指訴，並非真正。
  (二)蔡昇峰遺留在臺財產包括房子兩棟，原告乙○○在臺另尚有
    房屋一棟、現金存款、優利存款及在美國之土地、房屋等不
    動產，並且蔡昇峰據生前表示其有為兩個兒子買保險，滿期
    後可以陸續領回，且二個兒子以美國公民身份就讀大學，並
    無須負擔龐大教育費用，蔡昇峰並無為二子籌措教育費用之
    迫切必要。且被告乙○○為終身享有蔡昇峰之少將退役俸給
    之半數數額，足見蔡昇峰在生前確已安頓及照顧配偶及子女
    之生活，並未如原告所稱有棄子女教養不顧之情。
  (三)原告主張蔡昇峰於生前質疑賣屋款項或是向被告追討如起訴
    金額之款項，惟原告所稱並非真正：
  1.原告等雖稱於蔡昇峰病逝前，曾看到蔡昇峰質問庚○○賣屋
    款去向云云。惟蔡昇峰於九十七年四月間自台返美後，因癌
    症病情影響下，已無法言語，而被告等赴美照顧蔡昇峰時，
    都是以書面方式進行溝通，自無原告所稱蔡昇峰質問被告有
    關賣屋款，且由當時蔡昇峰所遺留之親筆書寫內容，即「他
    知道我有還給媽媽一點大約1,100萬元」（被證二），表示
    蔡昇峰生前即知悉系爭售屋款項之流向及用途，結餘部分除
    償還先前向被告之借款，其餘金額是為了照顧母親以盡孝道
    。
  2.又原告乙○○之弟甲○○，於九十七年十月九日以龍潭三林
    郵局第０００六０號存證信函（被證三），以其受原告乙○○之委託，對於系爭售屋款，主張有短少數百萬元，要求被
    告庚○○交付之。可知原告在蔡昇峰過世後，對於本件起訴
    主張數額根本完全不知，何以能質疑款項流向或是向被告追
    討如起訴金額之款項。
  3.又依據臺灣臺北地方法院檢察署九十八年偵字第一一二一七
    號不起訴處分書所載，原告乙○○自陳：「其先生將臺北房
    屋委託被告出售金額、處理過程其均不知情，其先生與他媽
    媽間的金錢往來其也不清楚，其不知道其婆婆匯款45萬美金
    的事，其先生的帳戶都是他自己在管，美國的房屋款項不足
    部分如何來的其也不清楚等語」在卷；另原告戊○○（蔡昇
    峰之子）亦證稱：「其知道房屋是爸爸委託姑姑去賣的，其
    不清楚其奶奶有無匯款45萬美金的事，因為其父親交給其姑
    姑處理，都是其父親自己處理的，其也不瞭解錢的事情其不
    瞭解等語」，益證蔡昇峰生前並未質疑款項或是向被告追討
    如起訴金額之款項。
  4.依不起訴處分書所載「告訴人既不否認被害人委由被告代為
    出售上開不動產，依被告受託處理之內容，及不動產價金達
    二千一百五十萬元觀之，雙方委任契約縱屬有償或被害人事
    後基於感謝之意而支付上開款項，亦無違常理」。況被告庚○○受託處理系爭房屋出售，亦勞心勞力，俾能順利在短時
    間內成交出售完成（之前係委由甲○○處理，在無法成交下
    ，蔡昇峰才委託庚○○辦理出售事宜），且原告既稱對於蔡
    昇峰委託事項及內容完全不知情，何來在蔡昇峰過世後否認
    蔡昇峰生前之意思，是以原告之主張，並無理由。
  (四)原告先位主張之請求權基礎係民法共同侵權行為，然本件原
    告並未就該構成要件為舉證，被告等之行為究有何「故意或
    過失」、「不法性」、「侵害權利之行為」、「因果關係」
    及「損害結果」；再者被告間並無共同侵權行為（最高法院
    八十四年台再字第九號裁判意旨參照），自不須對於原告負
    連帶賠償責任。原告備位主張之請求權基礎係民法上不當得
    利，原告所請求之金額，係蔡昇峰照顧母親，作為人子略盡
    孝道，與丙○○名下是否有財產無關，況被告丙○○並無不
    動產，現居住之房屋係違章建築。被告丙○○赴美照顧蔡昇
    峰期間，有關家庭生活等花費均由丙○○所支付，原告所請
    求之數額，根本不足以抵償被告所花費之金錢及心力，被告
    受領系爭款項非不當得利。
  (五)有關蔡昇峰上開被證二手稿所寫：「他知道我有還給媽媽一
    點大約1,100萬」，其緣由係因蔡昇峰生前於出售系爭房屋
    後，當時病情狀況仍能言語，故均透過電話交代被告庚○○
    ，不要讓配偶即原告乙○○知道系爭房屋出售之確實價格及
    餘款之用途，因蔡昇峰表示，其親自告知乙○○系爭房屋出
    售，扣除貸款及費用，餘款為一千一百萬元，並全數返還母
    親先前之借款，如乙○○問起被告有關房屋出售之事時，要
    求被告庚○○亦須配合告知乙○○與上開所稱數額相同，即
    一千一百萬元；之後，因蔡昇峰病情惡化，至九十七年五月
    中旬（詳下述），始無法言語，故被告二人先後赴美探視並
    照顧蔡昇峰，因蔡昇峰無法言語，故均以書寫方式進行交談
    ，而當被告庚○○再詢問蔡昇峰有關房屋出售事，是否仍如
    以前所交代，當原告乙○○詢問系爭房屋出售後款項及還款
    情形時，仍為原先所稱一千一百萬元，蔡昇峰點頭並書寫如
    被證二之內容，此為被證二內容之緣由，並非原告所稱蔡昇
    峰只願償還一千一百萬元（然實際借款總金額亦非一千一百
    萬元，見不起訴處分書內容），倘若如原告所稱，蔡昇峰只
    願償還一千一百萬元，差額款項並無意交給母親，則當被告
    等於九十七年五月時分別赴美探視並照顧蔡昇峰時，蔡昇峰
    會將系爭房屋出售餘款等實情，告知原告，要求原告應向被
    告等追討差額，而非至蔡昇峰過世之後，原告等均不知悉系
    爭差額款項係蔡昇峰交給母親以奉養母親之意，況查，乙○○在被告等赴美探視並照顧蔡昇峰時，即不顧蔡昇峰已癌末
    ，仍執意要被告等在其夫婦面前交代系爭房屋出售之金錢流
    向，被告庚○○即依蔡昇峰之意思，說明房屋賣掉餘款一千
    一百萬元，依蔡昇峰指示交給母親處理，丙○○並補充已匯
    出借款共計四十五萬美金，折合台幣已超過一千一百萬元，
    當場蔡昇峰即點頭表示內容無誤；又原告乙○○之弟甲○○
    ，於蔡昇峰過世後，寄發存證信函，以其受乙○○之委託，
    對於系爭售屋款，主張有短少數百萬元（但其無法主張確切
    之金額及數目），要求被告庚○○交付，業如前述，由上可
    知，蔡昇峰本人生前之遺願，並不希望原告等人知悉其對系
    爭款項之安排，在過世前亦未據實告知原告等人，故原告任
    意曲解，謂系爭款項遭被告侵占，並非真正。
  (六)再查，原告稱蔡昇峰自九十七年三月八日自台返美後，即無
    法言語，並非真正，實則蔡昇峰係於九十七年五月中旬，始
    因病情惡化無法言語，在此之前，均得以電話交談，並向母
    親借款，可參不起訴處分書第二頁以下所載：「（二）…母
    丙○○先後於97年2月27日、同年3月6日、同年3月21日以將
    個人帳戶中外幣定存中途解約之方式，3度匯款美金11萬572
    .98元、15萬元、8萬元，合計美金34萬572.98元至被害人於
    美國銀行（Bank of America）000000000000號帳戶內；又
    於同年5月5日匯款美金11萬元至被害人上開美國帳戶，…房
    子賣掉之後，蔡昇峰打電話給其說在匯10萬元美金即可，但
    其忌諱總數44之數字，故匯款11 萬元美金給蔡昇峰」，承
    上可知，最後一筆匯款時間是在九十七年五月五日，故蔡昇
    峰無法言語之情形係在九十七年五月十日之後（蔡昇峰收到
    款項後，仍電告母親其已收到款項，實則被告等知悉蔡昇峰
    無法說話，是在九十七年五月中旬），故丙○○原訂九十七
    年六月間赴美探視並照顧蔡昇峰之行程，即提前至九十七年
    五月十七日赴美（見被證六，護照內頁戳記：二００八年五
    月十七日出境、二００八年七月六日入境）；且刑案告訴人
    甲○○偵查中亦稱蔡昇峰到五月時已無法講話。故原告稱蔡
    昇峰自九十七年三月返美後，當時即無法言語，並非事實，
    自不足採。
  (七)原告雖謂蔡昇峰生前告訴丙○○，將財富交給子女，以維婆
    媳和諧，怎可能將款項交給丙○○，造成婆媳衝突云云，原
    告係曲解被證五蔡昇峰手稿內容。實則蔡昇峰擇將出售房屋
    後系爭款項由庚○○以匯款方式交給母親，並隱匿該事實不
    讓乙○○知悉，以免奉養母親之心意遭乙○○反對阻礙，此
    有被證七手稿可證。且蔡昇峰根本沒有所謂的龐大之支出或
    開銷，而表示其有經濟能力要再給母親金錢，足見原告所言
    ，並不實在。且原告所稱有龐大經濟負擔，或子女需要教育
    費等情，亦非真正。
  (八)倘若被告蔡昇峰生前並無贈與之意，則當被告等於九十七年
    五月間，分別赴美探視（被告丙○○赴美時間：九十七年五
    月十七日、返台時間：九十七年七月六日；被告庚○○赴美
    時間：九十七年五月二十八日、返台時間：九十七年六月十
    七日，見被證十三）並照顧蔡昇峰時，蔡昇峰當下即會將系
    爭房屋出售有餘款等實情，告知原告，要求原告應向被告等
    追討確實之差額，而非如告訴人所稱在蔡昇峰過世前一週（
    即被告庚○○返台之前一日九十七年六月十六日）因原告乙○○強烈要求而詢問房屋款項差額去向，更非至蔡昇峰過世
    之後，原告等均不知悉系爭差額款項數額（告訴人原主張四
    百多萬元，本件民事訴訟改主張二百多萬元），更不清楚蔡
    昇峰與丙○○間之借貸關係，是原告否認系爭款項數額係蔡
    昇峰贈與母親以奉養母親之意，並不足採。
  (九)另觀之被證十四所列遺產清冊（除系爭房屋外，尚有一筆土
    地及房屋），其中「國防部主計局同袍儲蓄會」八萬元，係
    被告丙○○以蔡昇峰名義所存入，其存款單並保存於被告丙○○處；另富邦商業銀行帳戶及花蓮郵局之存摺之密碼，蔡
    昇峰生前於被告庚○○及丙○○返台之時，即分別告知，惟
    被告均未擅自動用，可知系爭款項確係蔡昇峰生前明確表示
    贈與被告丙○○，故將系爭款項轉匯丙○○帳戶中。
  (十)有關原告所稱：被告所侵占者除賣屋餘款一千五百六十六萬
    二千七百六十二元外，亦包括蔡昇峰合作金庫存款四十九萬
    九千二百三十八元云云；惟查，原告所言不實，依據原告自
    行提出之系爭不動產之買賣契約書（原證三），即已明確記
    載系爭不動產原有抵押權約為五百萬元，故需將抵押權塗銷
    ，故雙方於特別約定事項中約定：「3、甲乙雙方確認，為
    符合國宅轉售承銷資格，乙方（即蔡昇峰）應於簽約後另覓
    金融機構申辦同額貸款以清償現有國宅貸款，俾利辦理產權
    移轉作業。」、「4、甲乙雙方合意，本案最遲應於民國97
    年5月7日前完成交屋手續。乙方應於交屋前三日完成搬遷騰
    空標的物，俟甲方確認無誤後，由甲方代清償乙方原有貸款
    ，乙方應配合完成塗消作業」（被證十五），所以在九十七
    年三月六日簽約日後，蔡昇峰於九十七年三月七日向合作金
    庫開戶（存入現金一千元），並向合庫申請貸款五百萬元，
    作轉貸之用而合庫於九十七年三月二十一日撥貸五百萬元至
    蔡昇峰帳戶內（被證十六，參存摺明細列97-3-21「放款」
    ），而後經同日銀行帳務系統處理後，餘款為四十九萬九千
    三百零六元，此差額尾款係房屋買賣款項之一部分（轉貸金
    額），並非蔡昇峰另行存入之存款，仍屬於賣屋款餘額，原
    告所指並非真正。
  (十一)並聲明：1.原告之訴駁回。2.如受不利判決，願供擔保請准
    宣告免假執行。
三、兩造不爭執、爭執之事項：
  (一)不爭執事項：
  1.蔡昇峰委託被告庚○○出售系爭房屋。
  2.系爭房屋於九十七年三月六日以價金二千一百五十萬元出售
    ，賣得之價金除償還原房屋貸款五百萬元並扣除稅費及房屋
    仲介費用後，剩餘金額一千五百六十六萬二千七百六十二元
    於九十七年四月十八日匯入蔡昇峰帳戶。嗣被告庚○○於九
    十七年四月二十一日將蔡昇峰帳戶內款項合計一千六百一十
    六萬二千元匯出，除扣下十萬元自用外，其餘款項一千六百
    零六萬二千元匯入被告丙○○之臺灣銀行花蓮分行0000
    00000000號帳戶內。
  3.被告丙○○曾匯款約四十五萬美金（即九十七年二月二十七
    日、三月六日及三月二十一日分別匯款美金十一萬五百七十
    二‧九八元、十五萬元、八萬元，合計美金三十四萬五百七
    十二‧九八元至蔡昇峰設於美國銀行之帳戶，又於同年五月
    五日匯款美金十一萬元至蔡昇峰帳戶，以上共計折合新臺幣
    一千三百八十七萬六百零八元。
  4.原告乙○○前以被告庚○○將本件系爭售屋款及帳戶金額一
    千六百十六萬二千元匯出，涉犯侵占罪嫌，對於被告庚○○
    提出刑事告訴，經臺灣臺北地方法院檢察署檢察官於九十八
    年七月七日以九十八年度偵字第一一二一七號為不起訴處分
    ，並確定在案（下稱系爭刑事案件）。
  (二)爭執事項：
  1.被告辯稱：蔡昇峰同意被告庚○○收取出售房屋之佣金新臺
    幣十萬元，並將剩餘款項贈與被告丙○○，是否可採？
  2.被告庚○○與丙○○是否應負共同侵權責任？
四、本院之判斷：
  (一)原告主張：蔡昇峰於九十七年二、三月間委託被告庚○○，
    代為出售系爭不動產，並處理賣屋事宜。被告庚○○於九十
    七年三月六日以二千一百五十萬元簽訂買賣契約，房屋賣得
    之價金除償還原房屋貸款五百萬元並扣除稅費及房屋仲介費
    用後，餘額一千五百六十六萬二千七百六十二元，於九十七
    年四月十八日匯入蔡昇峰帳戶，蔡昇峰帳戶當時有一千六百
    一十六萬二千零六十八元。嗣後被告庚○○於九十七年四月
    二十一日將蔡昇峰帳戶內款項一千六百一十六萬二千元轉帳
    匯出，除扣留十萬元自用外，將一千六百零六萬二千元匯入
    被告丙○○臺灣銀行花蓮分行000000000000號
    帳戶內等情，為兩造所不爭執，且有原告提出不動產買賣契
    約書、匯款申請書、被告提出之存摺內頁影本（原證三、四
    、被證十六）為證，堪予採認。
  (二)被告庚○○辯稱：蔡昇峰同意給付佣金十萬元等情，為原告
    所否認。按稱委任者，謂當事人約定，一方委託他方處理事
    務，他方允為處理之契約；報酬縱未約定，如依習慣或依委
    任事務之性質，應給與報酬者，受任人得請求報酬，民法第
    第五百二十八條、第五百四十七條分別定有明文。又「按民
    法第五百二十八條規定：『稱委任者，謂當事人約定，一方
    委託他方處理事務，他方允為處理之契約。』，非以受任人
    受有報酬為要件，倘受任人主張其得請求報酬，即應就此有
    利之事實負舉證之責；民法第五百四十七條規定所謂依『習
    慣』或『依委任事務之性質』，前者一般指地方習慣或商業
    習慣，後者如受任人以事務之處理為其職業者，始足當之」
    ，最高法院八十八年台上字第二七二四號判決意旨參照。被
    告庚○○辯稱：其與蔡昇峰間之委任關係，蔡昇峰允予報酬
    （屬有償委任，或事後給予酬謝）等情，既為原告所否認，
    參以首開說明，即應由被告庚○○就此有利於己之事實舉證
    證明之。被告庚○○雖以系爭刑事案件經不起訴處分，為其
    論據，觀之系爭不起訴處分書記載「…告訴意旨另稱：被告
    於匯款時從中獲利10萬元，沒有侵占犯行云云。然告訴人既
    不否認被害人委由被告代為出售上開不動產，依被告受託處
    理之內容，及不動產價金達2150萬元觀之，雙方委任契約縱
    屬有償或被害人事後基於感謝之意而支付上開款項，亦無違
    常理，自不得以侵占罪相繩」等語（不起訴處分書第四頁第
    二(四)點）。惟刑事責任，係以有確切證據證明有侵占犯罪嫌
    疑，方能提起公訴，而系爭委任關係是否有報酬之約定，既
    存有爭執，且由處理事務之內容以觀，屬有償委任或事後給
    予酬謝之可能性確實存在，檢察官因認犯罪嫌疑不足而予不
    起訴處分，並無不合；反之，於本件民事事件，既應由被告
    庚○○舉證證明確係屬有償委任或允予報酬，而非僅證明「
    可能有約定報酬」而已，是尚不能僅以該部分行為業經檢察
    官為不起訴為由，推認系爭委任關係係屬有償委任，或蔡昇
    峰事後允予酬謝。至於被告庚○○受託出售系爭房屋，縱使
    付出心力，衡之其與蔡昇峰係姊弟關係，既有手足情誼，與
    一般仲介買賣不動產之情形不同，亦難逕予推認係屬有償委
    任。此外，被告庚○○復未舉證證明與蔡昇峰間確有報酬之
    約定，或蔡昇峰事後允予酬謝十萬元，況被告庚○○係因手
    足情誼而代為處理委任事務，非以其受任之事務為職業，被
    告庚○○此部分辯解即屬無據。
  (三)被告丙○○辯稱：蔡昇峰售屋款項，扣除其先前匯款折合新
    臺幣一千三百八十七萬六百零八元後，剩餘款項係贈與其作
    為養老金等情，亦為原告所否認。經查：
  1.本件蔡昇峰委託被告庚○○出售系爭房屋，所賣得之價金除
    償還原房屋貸款五百萬元並扣除稅費及房屋仲介費用後，剩
    餘金額一千五百六十六萬二千七百六十二元，於九十七年四
    月十八日匯入蔡昇峰帳戶。嗣後被告庚○○將蔡昇峰帳戶內
    款項合計一千六百一十六萬二千元（其中包括賣屋尾款一千
    五百六十六萬二千七百六十二元）於九十七年四月二十一日
    匯至被告丙○○之臺灣銀行花蓮分行0000000000
    00號帳戶。被告丙○○曾匯款共約四十五萬美金予蔡昇峰
    ，折合新臺幣一千三百八十七萬六百零八元，此為兩造所不
    爭執，業如前述。原告本件訴訟僅請求被告給付扣除上開一
    千三百八十七萬六百零八元後之餘額二百二十九萬一千三百
    九十二元，可知原告於本件訴訟，並未請求遭被告主張抵銷
    之一千三百八十七萬六百零八元，因此，原告對於該部分金
    額之請求權是否存在（被告丙○○先前匯款四十五萬美金究
    屬贈與，嗣後撤銷贈與？或係屬消費借貸？），是否因被告
    丙○○行使抵銷權而消滅等節，本院無庸審酌，合先敘明。
  2.被告所辯贈與一節，雖據提出由蔡昇峰手寫之字據（被證二
    ）記載「他知道我有還給媽媽一點大約1,100萬元」等語，
    被告據此辯稱：該字據係因蔡昇峰生前於出售系爭房屋後，
    當時病情狀況仍能言語，故均透過電話交代被告庚○○，不
    要讓配偶即原告乙○○知道系爭房屋出售之確實價格及餘款
    之用途，因蔡昇峰表示，其親自告知乙○○系爭房屋出售，
    扣除貸款及費用，餘款為一千一百萬元，並全數返還母親先
    前之借款，如乙○○問起被告有關房屋出售之事時，要求被
    告庚○○亦須配合告知乙○○與上開所稱數額相同，即一千
    一百萬元；之後，因蔡昇峰病情惡化，至九十七年五月中旬
    無法言語，故被告二人先後赴美探視並照顧蔡昇峰，因蔡昇
    峰無法言語，故均以書寫方式進行交談，而當被告庚○○再
    詢問蔡昇峰有關房屋出售事，是否仍如以前所交代，當原告
    乙○○詢問系爭房屋出售後款項及還款情形時，仍為原先所
    稱一千一百萬元，蔡昇峰點頭並書寫如被證二之內容云云。
    惟由該被證二字據僅簡單記載「他知道我有還給媽媽一點大
    約1,100萬元」等文字，實無從推知被告所辯上開情節。且
    被告未提出任何證據以資證明，此部分辯解難以採認。而觀
    之該字據記載，至多僅能推知蔡昇峰還給被告丙○○一千一
    百萬元，且此事為原告乙○○所知悉，難以進而推認蔡昇峰
    有贈與賣屋餘款之情事。該字據雖記載一千一百萬元，而非
    一千三百萬元，惟原告主張該字據係在九十七年五月五日丙○○匯款美金十一萬元至蔡昇峰帳戶之前所寫（當時匯款金
    額約三十四萬美金），衡情亦非無可能，且參以原告戊○○
    於偵查中具結證稱：蔡昇峰在九十七年六月二十三日過世、
    「（過世前多久他的狀況如何？例如何時開始沒有意識還是
    一直都有意識只是虛弱？）他都不能講話，只能用筆寫字溝
    通，最後那兩個月他意識不是很清楚」等語（系爭刑事案件
    偵卷第十五頁），則蔡昇峰能否明確表達對原告乙○○隱瞞
    售屋金額，及將餘款贈與被告丙○○之意，亦值懷疑，綜上
    ，難以僅由被證二字據之記載，推認蔡昇峰有隱瞞售屋金額
    而將餘款贈與被告丙○○。
  3.至於被告提出蔡昇峰書立之字據（被證五、七、十），縱使
    屬實，由其內容以觀，亦僅能得知蔡昇峰恐原告乙○○與被
    告丙○○因金錢問題而發生誤解，或蔡昇峰試圖避免其二人
    間之衝突，被證十一之紙條，縱使為真，即蔡昇峰生前對於
    原告乙○○有所抱怨，亦難進而證明蔡昇峰有贈與系爭房屋
    出售餘款之意思。
  4.被告雖辯稱：倘蔡昇峰只願償還一千一百萬元，差額款項並
    無意交給母親，則被告於九十七年五月時分別赴美探視並照
    顧蔡昇峰時，蔡昇峰會將系爭房屋出售餘款等實情，告知原
    告，要求原告應向被告等追討差額，而非至蔡昇峰過世之後
    ，原告等均不知悉系爭差額款項係蔡昇峰交給母親以奉養母
    親之意。且乙○○在被告等赴美探視並照顧蔡昇峰時，即不
    顧蔡昇峰已癌末，仍執意要被告等在其夫婦面前交代系爭房
    屋出售之金錢流向，被告庚○○即依蔡昇峰之意思，說明房
    屋賣掉餘款一千一百萬元，依蔡昇峰指示交給母親處理，丙○○並補充已匯出借款共計四十五萬美金，折合台幣已超過
    一千一百萬元，當場蔡昇峰即點頭表示內容無誤云云，惟被
    告既未提出確切證據證明蔡昇峰曾有贈與系爭房屋出售餘款
    之意思，則上開辯解無非推測或擬制之詞，無從採認。況原
    告乙○○是否自蔡昇峰處得知售屋之正確金額，及蔡昇峰生
    前是否確曾向被告質疑或追討售屋金額等情，兩造各執一詞
    ，惟該等事實，均涉及蔡昇峰身體、意識狀態、兩造各自與
    蔡昇峰之關係、兩造相處情形等因素，亦難以該等事實狀態
    ，推論蔡昇峰是否有將售屋餘款贈與被告丙○○，附此指明
    。
  5.此外，被告復未提出確切證據證明蔡昇峰曾有贈與售屋餘款
    予被告丙○○之意思，被告此項辯解，亦非可取。
  (四)按因故意或過失，不法侵害他人之權利者，負損害賠償責任
    。數人共同不法侵害他人之權利者，連帶負損害賠償責任。
    民法第一百八十四條第一項前段、第一百八十五條第一項分
    別定有明文。經查，蔡昇峰售屋款項於九十七年四月十八日
    匯入蔡昇峰帳戶，業如前述，被告庚○○復於九十七年四月
    十一日將蔡昇峰帳戶內一千六百一十六萬二千元轉帳匯出，
    除扣下十萬元自用外，其餘款項一千六百零六萬二千元於九
    十七年四月二十一日匯入被告丙○○臺灣銀行花蓮分帳戶如
    前述。上開蔡昇峰之款項，扣除原告於本件所未主張之一千
    三百八十七萬六百零八元，剩餘二百二十九萬一千三百九十
    二元（16,162,000－13,870,608＝2,291,392），既屬蔡昇
    峰所有，被告所辯委任報酬及贈與等情又非可採，則原告主
    張被告所為構成侵權行為等情，即屬可採。其中被告庚○○
    就所扣留之十萬元對於原告構成侵權行為，被告庚○○、丙○○對於轉匯入丙○○帳戶之二百十九萬一千三百九十二元
    ，構成共同侵權行為，亦堪認定。又蔡昇峰於九十七年六月
    二十三日死亡，其所遺留之財產（包括債權）應由繼承人即
    原告四人共同繼承，則原告先位本於民法第一百八十四條第
    一項前段之規定，請求被告庚○○賠償損害十萬元，依民法
    第一百八十五條第一項前段規定，請求被告連帶賠償損害二
    百十九萬一千三百九十二元，為有理由，應予准許，逾此範
    圍之請求，為無理由，應予駁回。
  (五)按負損害賠償責任者，除法律另有規定或契約另有訂定外，
    應回復他方損害發生前之原狀。因回復原狀而應給付金錢者
    ，自損害發生時起，加給利息，民法第二百十三條第一、二
    項分別定有明文。本件被告負損害賠償責任回復原狀應給付
    金錢，依前揭法條規定，應自損害發生時起即九十七年四月
    二十一日（被告庚○○當日將款項自蔡昇峰帳戶匯出，同日
    將款項匯入被告丙○○帳戶）起加給利息。原告請求自九十
    七年四月二十一日起之利息，即無不合，應予准許。
  (六)末按預備訴之合併，係以當事人先位之訴有理由，為備位之
    訴裁判之解除條件；先位之訴無理由，則為備位之訴裁判之
    停止條件。而本件原告先位之訴雖為一部有理由、一部無理
    由，惟原告先位之訴勝訴部分，已超逾其備位之訴之聲明金
    額（備位之訴縱使全部勝訴，亦無法再命被告給付），是本
    院就其備位之訴，即毋庸予以審究，附此指明。
五、綜上所述，原告依民法第一百八十四條第一項前段、第一百
    八十五條侵權行為之規定，請求被告庚○○給付原告十萬元
    ，及請求被告連帶給付原告二百十九萬一千三百九十二元，
    暨均自九十七年四月二十一日起至清償日止，按年息百分之
    五計算之利息，為有理由，應予准許。逾此範圍之請求，為
    無理由，應予駁回。
六、兩造均陳明願供擔保，以代釋明，聲請宣告假執行或免為假
    執行，經核原告勝訴部分，均與法律規定相符，爰分別酌定
    相當之擔保金額予以准許。至於原告敗訴部分，其假執行之
    聲請失所附麗，併予駁回。
七、本件判決基礎已臻明確，兩造其餘攻擊防禦方法及舉證，於
    判決結果無影響，毋庸一一論列，附此敘明。
八、據上論結，本件原告之訴為有理由，依民事訴訟法第七十九
    條、第八十五條第二項、第三百九十條第二項、第三百九十
    二條第二項，判決如主文。
中    華    民    國    99    年    12    月    21    日
                  民事第二庭    法  官  高偉文
以上正本係照原本作成。
如對本判決上訴，須於判決送達後20日內向本院提出上訴狀。如
委任律師提起上訴者，應一併繳納上訴審裁判費。
中    華    民    國    99    年    12    月    21    日
                                書記官  駱俊勳


司法院資訊處製作；財團法人民間司法改革基金會備份。
